【裁判字號】    89,上訴,4121
【裁判日期】    891017
【裁判案由】    偽造文書等
【裁判全文】
臺灣高等法院刑事判決                          八十九年度上訴字第四一二一號
    上  訴  人  臺灣臺北地方法院檢察署檢察官
    被      告  乙○○
右上訴人因被告違反商業會計法等案件，不服臺灣臺北地方法院八十九年度訴字第九
一二號，中華民國八十九年十月十七日第一審判決（起訴案號：臺灣臺北地方法院檢
察署（八十九年度偵字第一四四五號）提起上訴，本院判決如左：
    主  文
上訴駁回。
    事  實
一、乙○○係臺北縣新店市○○路○段二二九巷六號一樓快遞實業有限公司（下稱快
    遞公司）之董事，為商業會計法第四條所稱之商業負責人，且為從事業務之人，
    負有據實製作各類所得扣繳暨免扣繳憑單之義務。其明知快遞公司於民國八十六
    年間承包之部分包裝書籍廣告業務，係發包予莫仙興，由莫仙興自行僱工完成，
    雙方係承攬關係，快遞公司並未實際僱用甲○從事包裝工作，竟基於幫助莫仙興
    逃漏營利事業所得稅之犯意，於八十七年一月底前某日（依所得稅法第九十二條
 第一項之規定：第八十八條各類所得稅款之扣繳義務人，應於每年一月底前將上
    一年內扣繳各納稅義務人之稅款數額，開具扣繳憑單，彙報稽徵機關查核），將
    莫仙興持交之甲○年籍資料，併同其偽造之「甲○」印章，交付予不知情之快遞
    公司會計小姐楊效瓏，指示製作記載甲○自八十六年一月至十二月間向快遞公司
    共具領新臺幣（下同）十七萬五千元薪資之不實薪資印領清冊十二份，並以前開
    偽造之「甲○」印章蓋印於該等薪資印領清冊上，用以偽造私文書，再據此登載
    甲○自八十六年一月至十二月間向快遞公司共具領十七萬五千元薪資之各類所得
    扣繳暨免扣繳憑單之業務上文書，而填製不實之會計憑證，再於八十七年二月二
    十日起至三月底止某日（依所得稅法第七十一條規定：納稅義務人應於每年二月
    二十日起至三月底止，填具結算申報書，向該管稽徵機關申報），持該不實之各
    類所得扣繳暨免扣繳憑單、薪資印領清冊向財政部臺灣省北區國稅局新店稽徵所
    申報該公司八十六年度之營利事業所得稅而行使之，以此不正當方法幫助莫仙興
    逃漏營利事業所得稅三萬三千七百五十元，足以生損害於甲○及稅捐稽徵機關課
    稅之正確性。
二、案經甲○訴由臺灣臺中地方法院檢察署呈請臺灣高等法院檢察署檢察長核轉臺灣
    臺北地方法院檢察署檢察官偵查聲請簡易判決處刑。
    理  由
一、右揭事實，業據被告乙○○於偵審中坦認不諱，核與告訴人甲○於本院調查時及
    偵查中之指訴情節相符（見臺灣臺中地方法院檢察署八十八年他字第三二一八號
    卷宗八十八年十一月三十日偵訊筆錄）；證人莫仙興亦於原審調查時到院結證：
    我曾向被告承包廣告文宣包裝工作，按件計酬，一次講定報酬金額，再將工作發
    包出去，由家庭代工包裝，如果有承包被告之包裝工作，就會將工作之人的年籍
    資料交給被告報稅，是不定期給被告工人年籍資料，有承包才報資料申報稅捐，
    我和被告之關係是承攬，不是僱傭、合夥、借牌等關係：：，我有拿甲○之年籍
    資料予被告報稅，但我也不知下包拿他人身分資料給我報稅等語明確（見原審八
    十九年九月二十六日訊問筆錄）。而快遞公司涉嫌虛報甲○先生八十六年度薪資
    所得一七五、０００元乙案，倘簡易判決處刑書所載為事實，則負責人乙○○與
    幫助莫仙興逃漏營利事業所得稅，稅額約計三三、七五０元，亦有財政部臺灣省
    北區國稅局新店稽徵所八十九年九月二十一日北區國稅新店審第八九００００三
    一二八號函附卷可稽。此外，復有甲○之各類所得扣繳暨免扣繳憑單、各類所得
    扣繳暨免扣繳媒體申報資料、綜合所得稅核定通知書各一份、快遞公司之變更登
    記事項卡、營利事業登記證、八十六年度營利事業所得稅結算申報書、八十六年
    度營利事業所得稅結算申報核定通知書、資產負債表各一份、薪資印領清冊十二
    份在卷可資佐證，事證明確，被告犯行堪以認定。
二、按營利事業填報「各類所得扣繳暨免扣繳憑單」，乃附隨其業務而製作，為業務
    上所掌文書，此種扣繳憑單內容如有不實，而足生損害於公眾及他人，即係犯業
    務上登載不實文書之罪名，此有最高法院七十年九月二十一日第九次刑事庭會議
    決議可參；而「各類所得扣繳暨免扣繳憑單」係屬商業會計法所規定之原始憑證
    ，亦據經濟部以八十八年五月四日經（八八）商字第八八二０九三八五號函函示
    甚詳、並有最高法院八十七年臺上字第五六七號判決可稽；次按商業會計法第七
    十一條第一款之處罰規定，與刑法第二百十五條所規範之犯罪態樣相同，即係後
    者之特別法，依特別法優於普通法，自應優先適用商業會計法第七十一條第一款
    之填製不實會計憑證罪處斷，而無適用刑法第二百十五條之餘地，此有最高法院
    七十九年度臺上字第四九六四號、八十七年度臺上字第一一號判決可資參照。被
    告係快遞公司之負責人，有該公司之變更登記事項卡、營利事業登記證在卷可稽
    ，其為商業會計法第四條所稱之商業負責人，且為從事業務之人；明知告訴人甲
    ○未在快遞公司工作領薪，仍製作不實之薪資印領清冊及各類所得扣繳暨免扣繳
    憑單持以行使，使告訴人甲○有受追繳所得稅款之虞，自足以生損害於告訴人甲
    ○及稅捐稽徵機關課稅之正確性。被告製作不實薪資印領清冊，核其所為係犯刑
    法第二百十六條、第二百十條之行使偽造私文書罪；另其填製不實之各類所得扣
    繳暨免扣繳憑單，核其所為係犯商業會計法第七十一條第一款之以明知為不實之
    事項而填製會計憑證罪；至其持不實之薪資印領清冊、各類所得扣繳暨免扣繳憑
    單申報營利事業所得稅，以此不正當方法使莫仙興逃漏營利事業所得稅，核其所
    為係犯稅捐稽徵法第四十三條之幫助他人逃漏稅捐罪。被告偽造「甲○」印章後
    ，蓋印於薪資印領清冊，用以偽造私文書，持以行使，其偽造印章行為係偽造印
    文之部分行為，偽造印文行為係偽造私文書之部分行為，偽造私文書之低度行為
    復為行使偽造私文書之高度行為所吸收，均不另論罪。其與莫仙興就行使偽造私
    文書及明知為不實之事項而填製會計憑證之犯行，具有犯意聯絡及行為分擔，為
    共同正犯。又被告利用不知情之會計楊效瓏製作不實薪資印領清冊及各類所得扣
    繳暨免扣繳憑單，係間接正犯。其所犯上開三罪間，有方法結果之牽連關係，依
    刑法第五十五條之規定，應從較重之行使偽造私文書處斷。被告偽造不實薪資印
    領清冊部分，雖未據檢察官起訴，然本院認有牽連犯之裁判上一罪關係，為起訴
    效力所及，自應併予審究。
三、原審因依商業會計法第七十一條第一款，稅捐稽徵法第四十三條，刑法第十一條
    前段、第二十八條、第二百十六條、第二百十條、第五十五條、第七十四條第一
    款規定，並審酌被告以上述方式幫助他人逃漏稅，影響稅捐稽徵之正確性，惟其
    於偵審中坦認犯行，態度良好，幫助逃漏之稅額非鉅，及其生活狀況、品行、智
    識程度、犯罪之動機、目的、手段、所生危害等一切情狀，以被告乙○○共同行
    使偽造私文書，足以生損害於公眾及他人，量處有期徒刑三月，且被告前未曾受
    有期徒刑以上刑之宣告，有臺灣高等法院檢察署刑案紀錄簡覆表在卷可稽，因短
    於思慮，致觸犯本案犯行，經此起訴審判之教訓後，當知所警惕，信無再犯之虞
    ，因認前開對其宣告之刑，以暫不執行為適當，爰併諭知緩刑三年，希啟自新。
    如附件所示薪資印領清冊上所偽造之「甲○」印文共十二枚，不問屬於被告與否
    ，均應依刑法第二百十九條之規定沒收。其認事用法，洵無違誤，公訴人循告訴
    人請求上訴指摘原判決不當，為無理由，其上訴應予駁回。
據上論斷，應依刑事訴訟法第三百六十八條，判決如主文。
本案經檢察官郭啟東到庭執行職務。
中    華    民    國      八十九    年    十二      月      三十        日
                              臺灣高等法院刑事第二十一庭
                                  審判長法  官  葉  騰  瑞
                                        法  官  黃  國  忠
                                        法  官  江  國  華
右正本證明與原本無異。
如不服本判決應於收受送達後十日內向本院提出上訴書狀，其未敘述上訴之理由者並
得於提起上訴後十日內向本院補提理由書（均須按他造當事人之人數附繕本）。
                                        書記官  吳  碧  玲
中    華    民    國       九十     年     一   月       二         日
附錄本案論罪科刑法條全文：
中華民國刑法第二百一十六條
行使第二百十條至第二百十五條之文書者，依偽造、變造文書或登載不實事項或使登
載不實事項之規定處斷。
中華民國刑法第二百一十條
偽造、變造私文書，足以生損害於公眾或他人者，處五年以下有期徒刑。
商業會計法第七十一條第一款
商業負責人、主辦及經辦會計人員或依法受託代他人處理會計事務之人員有左列情事
之一者，處五年以下有期徒刑、拘役或科或併科新台幣十五萬元以下罰金：
一  以明知為不實之事項，而填製會計憑證或記入帳冊者。
稅捐稽徵法第四十三條
教唆或幫助犯第四十一條或第四十二條之罪者，處三年以下有期徒刑、拘役或科新台
幣六萬元以下罰金。


司法院資訊處製作；財團法人民間司法改革基金會備份。
